【裁判字號】    98,上更(二),146
【裁判日期】    990914
【裁判案由】    確認派下權不存在等
【裁判全文】
臺灣高等法院民事判決               98年度上更(二)字第146號
上  訴  人  甲○○○
訴訟代理人  吳 玲 華律師
複 代理 人  林 士 祺律師
被 上訴 人  戊 ○ ○
            乙 ○ ○
共      同
訴訟代理人  康 勝
上列當事人間請求確認派下權不存在等事件，上訴人對於中華民
國96年12月28日臺灣桃園地方法院95年度訴字第1084號第一審判
決提起上訴，經最高法院第二次發回更審，本院於99年8月31日
言詞辯論終結，玆判決如下：
    主      文
原判決除確定部分外廢棄。
上開廢棄部分，被上訴人於第一審之訴駁回。
第一、二審及發回前第三審訴訟費用（除確定部分外），由被上
訴人負擔。
    事實及理由
一、本件被上訴人主張：伊先祖世居於桃園縣大溪鎮，各房子孫
    為紀念各自祖先，分別於清光緒21至23年間，置產建屋並同
    時或先後成立公號。伊曾祖父簡廷璜為書房教師，於明治30
    年（即民國前15年），由其父簡新堯所分得祖產之大溪郡大
    溪街內柵字埔尾133番地（現為桃園縣大溪鎮○○段埔尾小
    段133地號土地，下稱系爭土地）上，建築房屋（第253建號
    之建物，下稱系爭房屋），以系爭房地成立公號簡昭成之祭
    祀公業（下稱系爭公業）祭祀祖先，系爭房屋為三合院之建
    築，正廳所供奉冠有「昭成堂」字樣之牌位即伊歷代祖先，
    嗣由伊申請供電並繳納稅捐，而於民國82年間遭訴外人李訓
    揚失火燒毀，燒毀後大部分亦係由伊於系爭土地上舊地重建
    ，足證系爭公業為伊曾祖父簡廷璜所設立。簡廷璜於大正6
    年（即民國6年）3月6日死亡，由伊祖父簡丹桂繼承其戶主
    權，簡丹桂兄弟三人（即簡丹桂與其弟簡玉書、簡瑞鳳）並
    共同繼承取得派下權，房份（即派下權）各為三分一。簡丹
    桂並無男嗣，其育有長女簡秀琴（於大正9年間死亡）、次
    女簡金保、三女簡彩霞（於昭和8年3月20日出養）、四女簡
    彩蓮，養女簡錢妹（於大正14年間死亡）及簡月娥，簡彩蓮
    與簡月娥均已出嫁，而僅伊母親簡金保始終居住於系爭房屋
    ，伊父母簡金保、林新章未曾結婚，伊兄弟三人僅林炳煌經
    林新章認領而改從父姓，依臺灣民事習慣調查報告關於女子
    因其家無男子（兄弟）可承繼派下權，而未招贅夫生有男子
    者，該男子均可為派下者，伊為簡金保之子並從母姓，自為
    系爭公業之派下。訴外人即被上訴人養父簡石自稱系爭公業
    為其於明治41年所購置管理及成立，並申請登記為系爭公業
    管理人，上訴人為簡石之養女，亦自稱其為系爭公業唯一派
    下，伊自有提起本件確認訴訟之必要等情，爰依民事訴訟法
    第247條之規定，求為判決確認上訴人對於系爭公業之派下
    權不存在，伊對於系爭公業之派下權存在。（原審判決被上
    訴人勝訴）並對於上訴人之上訴，答辯聲明：上訴駁回。（
    被上訴人於原審另訴請確認簡清波等11人就系爭公業之派下
    權不存在，經原審判決被上訴人勝訴，簡清波等11人未聲明
    不服，該部分已經確定）
二、上訴人則以：系爭房屋早於明治元年間業已興建完成，簡石
    之父簡招屘當時即設籍於該處，而簡廷璜為明治3年出生，
    顯見系爭房屋並非簡廷璜所興建。系爭公業為伊養父簡石於
    明治41年設立，簡石時年20，因經商有成而購買系爭房地以
    為祭祀祖先之所在，並於同年以系爭公業之名義向桃園縣大
    溪地政事務所申請就系爭房地辦理所有權保存登記，並申請
    換發土地所有權狀，系爭公業自設立以來，至簡石於民國42
    年間過世為止，均由簡石獨任管理人，全權負責關於系爭公
    業之一切事務及財務收支。再簡廷璜自明治41年6月6日起迄
    大正5年（民國5年）1月8日間四處居留，至大正5年始遷居
    系爭房地，倘簡廷璜確於明治30年建築系爭房屋，於其建築
    完成起至簡石於明治41年間申請辦理系爭房地保存登記間，
    簡廷璜遲未辦理系爭房地之所有權登記，又未以自己為系爭
    公業管理人之名義申請登記，顯與事理不符。系爭公業既係
    由簡石一人設立，而伊自幼即為簡石所收養而改從養父姓，
    伊於民國34年間結婚時簡石亦隨同伊至夫家，雙方並無於伊
    結婚時即終止收養關係，而祭祀公業之繼承，習慣上係以享
    有派下權之男系子孫或奉祀本家祖先之女子及從母姓之子孫
    為限，伊於簡石逝世後即奉祀其香火至今，伊自具有系爭公
    業之派下員資格等語，資為抗辯。並對於原判決提起上訴，
    聲明：(一)原判決除確定部分外廢棄。(二)上廢棄部分，被上訴
    人在第一審之訴駁回。
三、兩造不爭執之事項：
  (一)公號簡昭成（即系爭公業）之祀產為系爭土地、房屋。系爭
    土地前於明治41年為保存登記，土地登記簿記載為「業主公
    號簡昭成」、「管理人海山堡內柵庄土名埔尾百參拾參番地
    簡石」，嗣於民國36年3月31日為總登記，登記所有權人為
    公號簡昭成（即系爭公業），管理人為簡石。
  (二)系爭土地現由被上訴人使用中，所有權狀亦為被上訴人持有
    中。
  (三)系爭房屋於民國39年3月15日為總登記，登記內容為「建築
    日期民前拾五年」、「取得原因及日期民國前拾五年新建」
    、「建物所有權人公號簡昭成」、「管理人簡石」。系爭房
    屋嗣於民國82年間遭訴外人李訓揚失火燒毀，而由被上訴人
    兄弟訴請損害賠償。
  (四)被上訴人曾祖父簡廷璜出生於明治3年11月18日（見本院更
    (二)卷，151頁），於明治21年10月20日因其父簡成堯死亡而
    繼為戶主，當時簡廷璜即設籍於系爭土地，職業為書房教師
    。簡廷璜育有長子簡丹桂（大正6年簡廷璜死亡而繼為戶主
    ）、次子簡瑞鳳及三子簡玉書，另有養女簡石（原名黃石，
    見原審卷(一)，65頁），嗣於大正2年出嫁，黃石與上訴人養
    父簡石同姓名並非同一人（見本院更(二)卷，202頁反面）。
    被上訴人兄弟三人為簡金保與林新章所生，二人未曾結婚，
    被上訴人兄弟中僅林炳煌經林新章認領而改從父姓，被上訴
    人則均從母姓。
  (五)簡石為明治21年9月19日出生，與簡廷璜間並無親屬關係（
    見本院更(二)卷，151頁），簡石之父簡招屘於明治31年死亡
    ，由簡石繼為戶主。簡石之職業登載為「日傭稼腦丁」，其
    中「日傭稼」三字上業經刪除，僅餘腦丁（即製造樟腦之工
    人），簡石僅育有養女即上訴人，並無其他子女。
  (六)訴外人即本院90年度家上更(一)字第6號確認派下權不存在事
    件之證人李福全（見本院更(一)卷(二)，66至70頁）係出生於民
    國20年5月20日（見本院更(二)卷，151頁）。另日治時期台灣
    戶口登記規則係於明治39年1月15日公布施行（見本院更(二)
    卷，150頁反面）。
四、玆就兩造爭執之事項，分別判斷如下：
  (一)關於系爭公業為何人所設立部分：就此，被上訴人主張係被
    上訴人之曾祖父簡廷璜於明治30年間，於由簡新堯所分得系
    爭土地上興建系爭房屋所成立，此由系爭房屋為三合院之建
    築，正廳所供奉冠有「昭成堂」字樣之匾額、歷代祖先牌位
    、祖墳照片等可證，且系爭房地亦由被上訴人申請供電並繳
    納稅捐，而於民國82年間遭訴外人李訓揚失火燒毀，燒毀後
    大部分由被上訴人兄弟於系爭土地上舊地重建，系爭房屋登
    記謄本上亦記載係於明治30年間新建，顯見系爭房屋並非簡
    石於明治41年所購買，而是被上訴人等之曾祖父簡廷璜所設
    立。日治時期台灣係於明治39年1月15日起始開始建立戶籍
    登記制度，被上訴人主張簡石之父簡招屘早於明治元年間設
    籍於系爭房地所在地，自不可採，而簡廷璜自大正3年至5年
    亦同簡石設籍於系爭房地所在，可見設籍於其上者非僅簡石
    一人，不得據以主張系爭公業為簡石所設立，另系爭房地所
    有權登記為系爭公業所有，而登記管理人為簡石等情，係依
    日治時期台灣土地登記規則施行細則規定而為，乃因簡石當
    時為簡廷璜之長工而居住於系爭房屋外之一隅，故以系爭公
    業為系爭房地之所有權人（即業主），而以簡石為管理人，
    不得據以認定系爭公業為簡石所設立，且簡石自大正5年間
    即開始寄居於宜蘭、台北等地，直至民國42年間死亡均未曾
    返回系爭房屋居住，系爭房屋始終由被上訴人家族居住使用
    ，更見系爭公業非簡石所設立等語，提出同地段134番地日
    治時期登記簿謄本（見原審卷(二)，232至233頁）、系爭公業
    墓園照片（見本院上字卷，137至138頁，更(一)卷(二)，6至9頁
    ）、相鄰祭祀公業戶籍謄本、土地登記簿謄本及照片（見本
    院更(一)卷(二)，28至32頁）、本院84年度重訴字第72號判決書
    （見本院更(一)卷(二)，33至39頁）、系爭房屋現況照片（見本
    院更(一)卷(二)，40頁）、用電證明及地價稅、房屋稅繳款書（
    見本院更(一)卷(二)，41至51頁）、本院90年度家上更(一)字第6
    號準備程序筆錄（證人簡月娥，見本院更(一)卷(二)，59至65頁
    、證人簡金忠，70至73頁、證人王清田，76至79頁、證人簡
    瑞漳，見本院更(二)卷，129至130頁）、內柵國小創校一百週
    年校誌（見本院更(一)卷(二)，80至82頁）、系爭房屋建物登記
    謄本（見本院更(一)卷(二)，135頁）、系爭土地所有權狀（見
    本院更(一)卷(二)，136至137頁）、本院92年度家上更(二)字第9
    號準備程序筆錄（見本院更(二)卷，131至132頁）為證，並聲
    請訊問證人丙○○（見本院更(二)卷，167至168頁）、丁○○
    （見本院更(二)卷，174至175頁）。上訴人則辯稱系爭房屋早
    於明治元年間業已興建完成，簡石之父簡招屘當時即設籍於
    該處，而簡廷璜為明治3年出生，在系爭房屋興建完成之後
    ，顯見系爭房屋並非簡廷璜所興建。系爭公業為上訴人養父
    簡石於明治41年設立，簡石時年20，因經商有成而購買系爭
    房地以為祭祀祖先之所在，並於同年以系爭公業之名義向桃
    園縣大溪地政事務所申請就系爭房地辦理所有權保存登記，
    並申請換發土地所有權狀，而系爭公業自設立以來，至簡石
    於民國42年間過世為止，系爭公業均由簡石獨任管理人，全
    權負責關於系爭公業之一切事務及財務收支等語，提出系爭
    土地日治時期登記簿謄本（見原審卷(一)，54至55頁）、系爭
    土地登記簿謄本（見原審卷(一)，59至60頁）、系爭房屋登記
    簿謄本（見原審卷(一)，61至62頁）、系爭土地所有權狀（見
    原審卷(一)，63至64頁）、系爭房地田賦代金、房捐及戶稅等
    通知書（見原審卷(一)，90至105頁）、原法院82年度訴字第
    570號確認管理權不存在事件言詞辯論筆錄（證人簡清桂，
    見原審卷(一)，130至133頁、證人楊水錦，135至137頁）、本
    院82年度上字第1696號確認管理權不存在事件準備程序筆錄
    （證人林亮，見原審卷(一)，138至142頁）、最高法院92年
    度台上字第1397號判決書（另案請求確認派下權不存在事件
    ，見原審卷(一)，212至216頁）、同地段154番地日治時期登
    記簿謄本（見原審卷(二)，16至17頁）、系爭土地關係人繳驗
    憑證申報書、登記簿謄本及所有權狀等件（見原審卷(二)，19
    至24頁）、系爭房屋登記謄本（見原審卷(二)，25頁）、同地
    段145番地上建物登記簿謄本（見原審卷(二)，26至27頁）、
    大溪鎮公所房捐徵收單（見本院上字卷，68頁）、本院90年
    度家上更(一)字第6號準備程序筆錄（證人李福全，見本院更
    (一)卷(一)，218至219頁、卷(二)，66至70頁）、簡廷璜戶籍謄本
    （見本院更(二)卷，122頁）為證。茲分述如下：
  1.查簡石係於明治21年9月19日出生於系爭房地，系爭公業於
    明治41年就系爭土地辦理所有人之保存登記，系爭公業管理
    人為簡石，保存登記時簡石設籍在系爭土地。系爭土地於民
    國36年為土地總登記時，係由簡石申請就系爭房地為第一次
    所有權登記，經地政機關審查公告無異議後，仍登記系爭公
    業為系爭土地之所有人，簡石為系爭房地之管理人等情，有
    戶籍登記簿謄本、土地登記簿謄本、土地所有權狀影本附卷
    可稽（見原審卷(一)，54頁、55頁、62頁至64頁、192頁、卷
    (二)，255頁以下），且為兩造所不爭，本院應以為裁判基礎
    。簡石既出生於系爭土地，且於日據時代申請就系爭土地為
    系爭公業所有之保存登記之人，並以自己為管理人，於光復
    後政府辦理土地總登記時，復檢具相關文書為總登記之申請
    ，經地政機關審查公告無異後，登記系爭房地為系爭公業所
    有，上訴人之養父簡石為系爭公業管理人，可見系爭房地確
    實始終在簡石支配、管理之下，而依系爭房地為總登記前日
    據時代及光復後之官方文書，均無隻字片語記載簡廷璜就系
    爭公業所有財產（系爭房地）有任何權利，則依常理，上訴
    人辯稱系爭土地為簡石所提供，用以設立系爭公業，非為簡
    廷璜提供之財產，應屬可信。
  2.被上訴人雖主張依光復後建物登記簿謄本所載（見原審卷(一)
    ，25頁），系爭土地上之系爭房屋，於民國前15年（即明治
    30年）始建築完成，當時簡石只不過9歲，豈有能力於系爭
    土地上建築系爭房屋？何況上訴人於另案亦已自認系爭房屋
    於民國前15年始建築完成之事實（見本院更(二)卷，132頁）
    ，其欲於本件訴訟撤銷自認，自應舉證前所為自認與事實不
    符。又依日據時期之戶籍登記（見原審卷(二)，266頁、269頁
    ），簡石之職業為長工（日傭稼腦丁），顯然簡石並無多餘
    資力可以置產而設立系爭公業，而簡廷璜為書房教師，且子
    女均受教育，應較有餘裕設立系爭公業等語。然簡石之戶籍
    所載之職業，業將「日傭稼」等三字刪除，僅餘「腦丁」二
    字，有前開戶籍登記簿影本可按。所謂「腦丁」，係指砍伐
    樟樹以製造樟腦之人，而於日據時代，樟腦為工業上重要原
    料，亦為台灣重要出口物資（見本院更(一)卷(一)，223頁、更
    (二)卷，128頁），且焗腦工作整年都可以進行，因此，腦丁
    之工作收入，遠較一般農人收入為高，未必無法以其結餘購
    置田地，被上訴人主張簡石之職業為長工，當無資力可購田
    產，應屬誤解。又上訴人於另案就被上訴人主張系爭房屋是
    民國前15年始建築完成，固稱「不否認」等語（見本院更(二)
    卷，132頁），然上訴人於該另案所為前開陳述，就本件而
    言，仍屬訴訟外自認，無民事訴訟法第279條第3項撤銷自認
    要件之適用。何況前開建物登記簿謄本雖記載系爭土地上之
    系爭房屋，係於民國前15年（明治30年）始建築完成，然前
    開記載係於民國38年10月11日收狀，於民國39年3月15日登
    記，不但就何人申請該次登記，並未明載，且係事後追溯最
    初建築完成之日，其正確性本屬可疑。徵諸前揭簡石戶籍資
    料，簡石之父母簡招屘、劉氏已分別於明治元年、3年設
    籍於系爭土地，簡石於明治21年（即民國前24年）亦於系爭
    土地出生，可見於民國前15年之前，系爭土地已有房屋存在
    ，是前開建物登記簿謄本記載系爭土地上之系爭房屋於民國
    前15年（即明治30年）建築完成，未必正確。就令系爭房屋
    確於民國前15年始建築完成，亦不能排除簡石於明治41年取
    得該房屋及系爭土地所有權之可能，尚難僅以系爭房屋建築
    完成時上訴人僅9歲，即排除明治41年時，簡石取得系爭房
    地所有權，並提供以設立系爭公業之可能，被上訴人前開主
    張，自非可採。
  3.被上訴人雖再主張，若系爭公業係簡石所設立，豈會發生簡
    石於大正5年（民國5年）起，即四處寄居宜蘭等地，至光復
    後民國45年死亡為止，從未返回系爭土地居住之情況？可知
    系爭土地並非簡石所管理或支配之土地云云。然被上訴人之
    曾祖父簡廷璜於出生時，即居住於桃園廳桃澗堡蕃仔寮庄
    236番地，明治41年起轉居至同庄627號等處，至大正5年始
    轉居至系爭土地，於大正6年死亡，有簡廷璜之戶籍資料可
    參（見原審卷(一)，56頁、卷(二)，28頁、241頁），依被上訴
    人前開主張，若系爭公業為簡廷璜所設立，簡廷璜豈會四處
    轉居，至死亡前1年始轉居至系爭土地？又簡廷璜為教師，
    其知識程度當較一般人為高，若系爭公業為其所設立，何不
    以自己為管理人，或於簡石離開系爭土地轉居他處時，申請
    變更管理人為簡廷璜？反而一直以不識字之簡石為管理人？
    從另一方面言，簡石之職業為腦丁，則其隨砍伐樟樹之需而
    到處遷徙，亦屬正常之事，豈能因其未返回系爭土地設籍，
    即謂系爭公業非其所設立？故被上訴人此一主張，亦不足採
    。
  4.被上訴人又以其先祖長期居住於系爭房屋，且簡廷璜宗親於
    系爭房屋建築完成時，曾致贈匾額予簡廷璜、簡廷璜亦署名
    「昭成堂」之匾額，有各該匾額照片可據，上開匾額均載有
    「光緒丁酉年」（即明治30年，民國前15年）字樣，可見系
    爭房屋為簡廷璜於明治30年建築。又被上訴人先祖神主牌、
    墓碑之名稱，均有與系爭公業名稱相同之「昭成」等字樣，
    而系爭房屋所有權狀亦由被上訴人持有，相關稅捐由被上訴
    人繳納，系爭房屋前因失火受損，亦由被上訴人出面接受賠
    償，並部分重建等事實，證明系爭公業確為簡廷璜以所繼承
    之部分財產設立云云。然簡廷璜之先祖中，並無「簡昭成」
    其人，又前開匾額照片，究係何時所拍攝，被上訴人亦不能
    舉證證明，則果否有該匾額存在，亦難無疑。何況台灣係經
    清朝割讓予日本，屬於日本殖民地，若系爭房屋確於明治30
    年建築完成，豈會使用「光緒丁酉年」之匾額？且系爭房屋
    若為簡廷璜所建築，則簡廷璜係第一次取得系爭房屋所有權
    之人，按理當會由簡廷璜辦理系爭房屋之保存登記，乃簡廷
    璜既未辦理保存登記，亦未設籍於該處，而到處轉居，至約
    20年（即大正5年）後始轉居至系爭房屋，則被上訴人主張
    簡廷璜為系爭房屋原始起造人，顯違常理，殊非可取。至於
    系爭房屋嗣因訴外人李訓揚過失失火而受損時，為何由被上
    訴人向李訓揚請求賠償，以及光復後系爭房地所有權狀為何
    由被上訴人持有、為何由被上訴人等繳納相關稅捐等，均不
    能據以判斷被上訴人為系爭公業派下員。再者，另案證人李
    福全曾證稱：其搬到桃園縣大溪鎮○○路○段99號後，系爭
    房屋係由被上訴人乙○○之祖父簡丹桂的一些家屬在住，證
    人丙○○、丁○○於本院審理時，雖均證稱被上訴人之祖母
    、母親等長輩已居住於系爭房屋。證人丁○○另稱曾聽被上
    訴人之長輩提到系爭房屋屬於簡昭成名義等語（見本院更(一)
    卷，67頁、更(二)卷，167頁、174頁），然證人李福全係於民
    國25年5月22日出生，證人丙○○係民國21年1月17日出生，
    證人丁○○則為民國13年10月7日出生，於系爭公業設立（
    民國前4年）或被上訴人主張系爭房屋建築完成（民國前15
    年）時，均未出生，自無法證明系爭公業設立或系爭房屋何
    人建築完成，何人居住等情形，故其所為證言，均不能據為
    有利被上訴人主張之認定。
  5.本件結論已明確，兩造所提出前述之證據，經本院審酌後，
    對於判斷系爭公業為簡石所設立之結論，均不影響，爰不逐
    一論駁。
  (二)關於被上訴人請求有無理由部分：按系爭公業為簡石所設立
    ，並非簡廷璜所設立，已如前述。又上訴人為簡石之養女，
    上訴人並無其他子嗣，兩造並無爭執，則上訴人抗辯其為系
    爭公業派下員，應屬可採，被上訴人主張上訴人非系爭公業
    派下員，為不可採。又被上訴人並非簡石之子孫，簡廷璜與
    簡石亦無親戚關係，為兩造所不爭（見本院更(二)卷，151頁
    ），則被上訴人主張其為簡廷璜之直系血親卑親屬，為系爭
    公業派下員，亦非可採。
五、綜上所述，被上訴人請求確認其就系爭公業之派下權存在，
    上訴人就系爭公業之派下權不存在，均無理由，應予駁回。
    原審為被上訴人勝訴判決，自有未洽，上訴意旨指摘原判決
    不當，求予廢棄，為有理由。應由本院將原判決廢棄，改判
    駁回被上訴人於原審之訴。
六、據上論結，本件上訴為有理由。依民事訴訟法第450條、第8
    7條第2項，判決如主文。
中    華    民    國    99    年    9     月    14    日
                    民事第六庭
                        審判長法  官   鄭三源
                              法  官   邱  琦
                              法  官   呂太郎
正本係照原本作成。
被上訴人如不服本判決，應於收受送達後20日內向本院提出上訴
書狀，其未表明上訴理由者，應於提出上訴後20日內向本院補提
理由書狀（均須按他造當事人之人數附繕本）上訴時應提出委任
律師或具有律師資格之人之委任狀；委任有律師資格者，另應附
具律師資格證書及釋明委任人與受任人有民事訴訟法第466條之1
第1項但書或第2項（詳附註）所定關係之釋明文書影本。
中    華    民    國    99    年    9     月    15    日
                              書記官   黃千鶴
附註：
民事訴訟法第466條之1（第1項、第2項）：
對於第二審判決上訴，上訴人應委任律師為訴訟代理人。但上訴
人或其他法定代理人具有律師資格者，不在此限。
上訴人之配偶、三親等內之血親、二親等內之姻親，或上訴人為
法人、中央或地方機關時，其所屬專任人員具有律師資格並經法
院認為適當者，亦得為第三審訴訟代理人。

司法院資訊處製作；財團法人民間司法改革基金會備份。
